【裁判字號】    96,訴,1828
【裁判日期】    970131
【裁判案由】    請求給付報酬
【裁判全文】
臺灣高雄地方法院民事判決              96年度訴字第1828號
原      告  乙○○
訴訟代理人  黃建雄律師
被      告  戊○○
            己○○
            丙○○
上三人共同  戴國石律師
訴訟代理人
上列當事人間請求給付報酬事件，本院於民國97年1 月21日言詞
辯論終結，判決如下：
  主  文
原告之訴及假執行之聲請均駁回。
訴訟費用由原告負擔。
  事實及理由
一、原告主張：原告於任職訴外人楷耀不動產仲介有限公司（下
    稱楷耀公司）期間，承辦楷耀公司與被告於民國95年6 月26
    日就被告所有坐落高雄市三民區○○○段四小段2540地號土
    地（下稱系爭土地）之委託銷售事宜，委託期間自95年7 月
    1 日起至95年9 月30日止，委託銷售價格為新台幣（下同）
    6490萬元，並約定按成交總價1.5%計付報酬（下稱前委託銷
    售契約）。因委託期滿未能銷售，被告即同意仍由原告續行
    負責仲介銷售事宜，條件與前委託銷售契約之內容相同，原
    告即積極處理，並於96年1 月31日仲介訴外人丁○○以每坪
    25 萬4000 元之價格與被告商定買賣條件，然因系爭土地上
    尚有其他承租戶尚未搬遷，致未能簽訂買賣書面契約。詎被
    告竟另行私下與丁○○簽約並辦理移轉登記完畢，且拒絕給
    付報酬70萬6497元。爰依委託銷售契約之法律關係，提起本
    訴，並聲明求為命被告給付70萬6497元，及加計自起訴狀繕
    本送達翌日起算法定遲延利息，且願供擔保為假執行之判決
    。
二、被告則以：對曾與楷耀公司訂立前委託銷售契約仲介系爭土
    地及嗣後系爭土地已出售與丁○○，並已辦理移轉登記之事
    實不爭執。但以其與原告間並無委託銷售契約存在，且未於
    原告所稱之時間與丁○○達成買賣之意思合致，另其出賣系
    爭土地與丁○○，係經由訴外人張美利之居間，出售價格亦
    高於原告所稱之金額，原告請求給付報酬，並無所據等語，
    資為抗辯。聲明：駁回原告之訴及假執行之聲請，及如受不
    利判決，願供擔保免為假執行。
三、兩造爭執及不爭執事項：
（一）不爭執部分：
  1.被告與楷耀公司於95年6 月26日就被告所有坐落高雄市三民
    區○○○段四小段2540地號土地之仲介銷售事宜訂有前委託
    銷售契約，期間自95年7 月1 日起至95年9 月30日止，銷售
    價格為6490萬元，並約定按成交總價1.5%計付報酬。嗣於委
    託期滿仍未能銷售。有該銷售契約在卷可稽。
  2.被告於96年6 月27日以買賣為原因將系爭土地辦理移轉登記
    與丁○○。有土地登記謄本在卷可憑（現已分割增加2450-1
    、-2、-3、-4地號）。
  3.若原告得請求報酬時，被告同意其金額為70萬6497元。
（二）爭執部分：
  1.兩造間自96年9 月30日後有無委託銷售契約關係存在。
  2.被告與丁○○間就系爭土地之買賣意思合致是否因原告之仲
    介而成立。茲分述如下：
四、兩造間有無委託銷售契約存在？
（一）原告主張兩造間就系爭土地訂立仲介買賣契約，雖據其提
      出原告承辦，楷耀公司與被告所簽訂之銷售同意書（本院
      卷7 至9 頁），及被告戊○○與訴外人福氣不動產有限公
      司就另筆土地（同小段第2475地號土地）委售契約書、被
      告與訴外人林榮倉買賣契約書（同上卷65至69頁）為證，
      然為被告否認。
（二）惟按稱居間者，謂當事人約定，一方為他方報告訂約之機
      會，或為訂約之媒介，他方給付報酬之契約；又如依其情
      形，非受報酬即不為報告訂約機會，或媒介者，視為允與
      報酬，民法第565 條、566 條第1 項分別定有明文。經查
      原告主張系爭土地於前委託銷售契約期滿後，曾經由其介
      紹而與丁○○洽談買賣事宜一節，已據證人甲○○結證：
      「（買主丁○○有意買土地是否由你通知原告的？）當時
      這塊土地，因為丁○○與我不熟，透過楊國雄再透過一位
      宋姓人士轉找一位陳科名，陳科名經由我提供三塊厝段4
      小段2540號土地資訊，陳科名再轉送給楊國雄，再依剛才
      的模式轉丁○○，有關這塊土地我的資訊是原告告訴我的
      ，在96年1 月31日由原告通知地主，買方由我轉告陳科名
      後，買方由楊國雄當代表，在96年1 月31日約在高雄巿左
      營區○○路欣天地公司辦公室議價，每坪25萬4000元，當
      時有楊國雄代表買方，賣方代表是戊○○，當時楊國雄有
      帶支票預備可以的話，馬上付定金，但因為戊○○沒有收
      ，戊○○認為要簽約時再收定金，所以當時就沒有收，當
      時戊○○有打電話給丙○○，告知他議價的結果，後來約
      定在96年2 月2 日在建國路德尚公司簽買賣契約，在簽約
      當天買方代表丁○○及他委任的丁姓代書，賣方三個地主
      都來，及他委任的張美利代書，後來談付款條件，如第一
      期、第二期如何付款，並談到交土地的問題，因為土地上
      另有承租，租約尚未到期，怕到時無法如期搬遷，三地主
      協議先將這些問題解決掉，再來談買賣問題，所以當天就
      沒有簽契約，後來原告又去找地主，地主又避不見面。」
      等語相符，且被告代理人就上開接洽買賣之過程並不爭執
      ，僅補充詢問證人96年2 月2 日的付款條件為何等（同上
      卷74、75頁），堪信丁○○所以知悉被告有意出售系爭土
      地，是來自於原告之輾轉媒介。
（三）又原告已於前委託銷售契約期間，負責仲介、處理系爭土
      地，另於戊○○與訴外人福氣不動產有限公司間就同小段
      第2475地號土地委售契約書期間，亦由原告為福氣不動產
      有限公司處理仲介事宜，此有前開契約書在卷為證外，復
      為被告不爭。茲原告既係以受託仲介買賣為業，依其情形
      ，如未受報酬，當不為媒介之居間有償性，且於96年1 月
      31日、2 月2 日均出席各該期日之買賣洽商，茍系爭土地
      因其仲介成立，依民法第566 條第1 項規定，原告自得請
      求報酬，至其數額縱未約定屬實，仍得依同條第2 項規定
      定其數額，非謂報酬未約定，委託銷售契約即不成立。亦
      即就丁○○與被告就系爭土地於96年1 月31日及2 月2 日
      之洽商買賣緣由及過程以觀，堪信原告主張兩造間就系爭
      土地存有委託銷售契約為真，是被告所辯，即非可採。
五、96年1 月31日或96年2 月2 日丁○○與被告就系爭土地所洽
    談之買賣契約，是否成立？或僅為預約？如是預約，原告得
    否請求仲介報酬？
（一）原告主張丁○○與被告間，於96年1 月31日或96年2 月2
      日就系爭土地之客體，及每坪25萬4000元既已合意，顯然
      已就買賣之標的物及價金互相同意，依民法第345 條規定
      ，系爭土地買賣契約已經成立，被告即應依委託銷售契約
      給付報酬，然為被告以上情充其量僅為預約，此由經訴外
      人張美利媒介後，被告與丁○○約定之成交價提高為每坪
      26萬5000元可稽，是縱令兩造間有委託銷售契約，系爭土
      地之買賣成立，亦非原告仲介所致，被告當無給付報酬義
      務等語抗辯。
（二）查原告雖預備主張丁○○與被告間，於96年1 月31日或96
      年2 月2 日就系爭土地之洽商，縱使為買賣預約，亦屬民
      法第568 條第1 項之契約成立，被告仍應給付報酬云云，
      然為被告否認。按契約有本約與預約之分，兩者異其性質
      及效力，預約權利人僅得請求對方履行訂立本約之義務，
      不得逕依預定之本約內容請求履行，最高法院61年台上字
      第96 4號著有判例可參。本件姑不論原告迄未能舉證兩造
      間曾就原告所仲介之買賣預約成立，即得請求報酬之約定
      舉證，況參之民法第568 條第1 項所以規定，居間人之報
      酬以其所報告或媒介之契約成立為前提，無非以契約成立
      後，各該契約買賣（以本件為例）當事人，始得據已成立
      之買賣契約請求他方履行，此為當然之理，亦最協合當事
      人之真意，此參該條立法理由自明；茲預約既僅得請求相
      對人簽訂本約，而不得逕依該預約請求履行移轉所有權或
      交付價金，基此，原告主張預約亦可請求居間報酬云云，
      顯與立法意旨有違，難予遽採。
（三）次查原告雖主張丁○○與被告間於96年1 月31日或96年2
      月2 日就系爭土地之洽商，既已就價金與標的達成合意，
      買賣契約已經成立，其得請求被告給付報酬等語，亦為被
      告否認。按當事人就契約內容之合致，固為契約成立要件
      之一，然所謂契約內容之合致，除要素外，尚有偶素及常
      素，其中要素為契約成立不可或缺，至偶素則指雖非契約
      成立所必要，但當事人將其以意思表示附加為契約內容之
      謂。經查，依證人甲○○前揭：「... 當時有楊國雄代表
      買方，賣方代表是戊○○，當時楊國雄有帶支票預備可以
      的話，馬上付訂金，但因為戊○○沒有收，戊○○認為要
      簽約時再收訂金，所以當時就沒有收... 後來談付款條件
      ，如第一期、第二期如何付款，並談到交土地的問題，因
      為土地上另有承租，租約尚未到期，怕到時無法如期搬遷
      ，三地主協議先將這些問題解決掉，再來談買賣問題，所
      以當天就沒有簽契約... 」證詞、及證述「（剛才談到96
      年2 月2 日的付款條件, 付款條件如何？）因為買賣雙方
      價錢都已談好，96年1 月31日在我們公司價錢都已談好，
      在96年2 月2 日時只是針對付款的總金額分期付款部分尚
      未談好，因為地主希望在前面的付款比較多，我印象中他
      們希望貸款部分【尾款】700 多萬元，但買方希望貸款部
      分比列要調高，在前面的部分要現金占3 成，貸款7 成，
      所以該部分沒有共識」、「（貸款問題，買主是否要求賣
      主先提供土地給買主去貸款？）當時地主有同意先辦貸款
      ，所以才有現金及貸款的比例。」等語，雖可認為兩造就
      系爭土地標的物及每坪25萬4000元曾經合意，然依證人所
      證，楊國雄既帶有支票準備隨時簽發支付買賣定金，戊○
      ○茍有出售之合意而別無保留，要無不願接受支票而請求
      他日簽約時再收定金之理？又96年2 月2 日兩造雖接續洽
      商，然就其他條件包括應付現金多少，各期付款金額若干
      ，是否允許先提供土地供丁○○辦理貸款，及系爭土地上
      因與他人存有租賃關係，如買賣成立能否如期交付等情，
      雙方存有甚多歧異及考量，且上開意思不合致之處，影響
      被告對丁○○價金債權能否如數獲償，及被告得否如期履
      約等情，且為買賣雙方所確知。要言之，前開不合致之點
      ，既為買賣當事人執為重要之點，且足以影響買賣契約之
      成立，自屬系爭買賣契約之偶素，仍為買賣契約內容之一
      部，茍未合致，買賣契約仍難認為已經成立。此由，丁○
      ○與被告，就同一買賣標的物，嗣於96年5 月4 日簽訂買
      賣契約時，經約定土地每坪26萬5000元，有被告立證且為
      原告不爭之不動產買賣契約書附卷（同卷31至38頁）可稽
      。按96年1 月31日或2 月2 日丁○○與被告洽談之單價為
      每坪25萬4000元，比之96年5 月4 日嗣後簽訂之買賣契約
      單價26萬5000元，每坪價差1 萬1000元，設丁○○與被告
      於96年1 月31日、2 月2 日洽商之買賣契約已然成立，依
      系爭土地面積613 平方公尺，有兩造不爭之土地登記謄本
      可憑（同卷10頁），折合約185 坪，則丁○○何以僅隔3
      月之久，即願多支付約200 萬元之價差（11000 元×185
      ＝0000000 元），而不請求依原已成立之契約履行？況原
      告並未能舉證於該3 個月內，系爭土地週邊房地市場於交
      易上有何大漲之客觀事實。如再參以嗣後成交之買賣條件
      ，簽約時付定金600 萬元、第1 期款96年6 月4 日、第2
      期款同年7 月4 日各付600 萬元，計現金1800萬元，約占
      買賣總價金36.63%，餘額3113萬8950元，則於丁○○向銀
      行辦理融資貸款後，最遲於96年7 月19日付清之條件，有
      上開買賣書足稽，核與證人所證賣主即被告希望貸款部分
      700 多萬元，但買方希望比例調高，現金占3 成，但款占
      7 成，有明顯差距，益徵此付款條件及貸款成數攸關買賣
      雙方權益甚鉅，致未能於96年1 月31日或2 月2 日就契約
      內容達成合致甚明。據上，原告僅就系爭買賣契約之要素
      立論，而置買賣當事人間所著重之其他契約內容即各期付
      款明細，如允將系爭土地供丁○○辦理貸款時，貸款成數
      為何，並何時交付土地等偶素於不論，主張丁○○與被告
      於96年1 月31日或2 月2 日之買賣契約已經成立等語，即
      非可信。按原告主張其於96年1 月31日或2 月2 日仲介丁
      ○○與被告間就系爭土地之買賣契約既未成立，則其據此
      請求被告應依約給付居間報酬70萬6497元，即失所據，不
      應准許。
六、綜上所述，原告主張其與被告間就系爭土地訂有委託銷售契
    約雖屬可信，然主張其已於96年1 月31日或2 月2 日，媒介
    丁○○與被告買賣成立云云，則不可信；被告抗辯雙方無委
    託銷售契約雖不可採，然抗辯系爭土地之買賣並非原告所媒
    介等語，則屬可採。從而，原告依委託銷售契約關係，請求
    被告應給付原告70萬6497元，及自起訴狀繕本送達之翌日起
    至清償日止，按年息百分之5 計算之遲延利息，為無理由，
    不應准許，其假執行之聲請，亦失所附麗，應併予駁回。
七、本件為判決基礎之事實已明，兩造其餘攻擊、防禦方法於訴
    訟結果不生影響，爰不逐一論述，附此敘明。
八、據上論結：本件原告之訴為無理由，依民事訴訟法第78條，
    判決如主文。
中    華    民    國    97    年    1     月    31    日
                      民事第四庭法  官  黃國川
正本係照原本作成。
如不服本判決，應於送達後20日內，向本院提出上訴狀並表明上
訴理由，如於本判決宣示後送達前提起上訴者，應於判決送達後
10日內補提上訴理由書（須附繕本）。
中    華    民    國    97    年    1     月    31    日
                                書記官  余幼芳


司法院資訊處製作；財團法人民間司法改革基金會備份。
